【裁判字號】    96,訴,2113
【裁判日期】    970508
【裁判案由】    工廠管理輔導法
【裁判全文】
臺北高等行政法院判決
                                     96年度訴字第02113號
                              .
原      告  成石股份有限公司
代  表  人  甲○○（董事長）
訴訟代理人  賴玉山  律師（兼送達代收人）
            洪瑞悅  律師
被      告  臺北縣政府
代  表  人  乙○○縣長）住同.
訴訟代理人  戊○○兼送達代收.
            丙○○
            丁○○
上列當事人間因工廠管理輔導法事件，原告不服經濟部中華民國
96年4 月19日經訴字第09606065830 號訴願決定，提起行政訴訟
，本院判決如下：
    主  文
原告之訴駁回。
訴訟費用由原告負擔。
    事  實
一、事實概要：
  (1)原告前經經濟部於民國（下同）58年1 月1 日依當時工廠設
    立登記規則（90年4 月18日廢止），核准於臺北縣新店市○
    ○路21號設立工廠，並於59年6 月間核准設立登記，所登記
    工廠地號係臺北縣新店市○○段14分小段1 號土地、廠地總
    面積590.7 平方公尺、廠房面積53.75 平方公尺，主要產品
    為其他非金屬礦物製品、水泥及水泥製品，並領有經濟部所
    核發之工廠登記證（工廠登記編號：00-000000-00）。78年
    間交通部國道高速公路局因興辦北部區域第二高速公路工程
    ，徵收包括原告工廠登記地號在內之臺北縣新店市○○段等
    多筆土地，並於79年至81年間發給用地、建築物及工廠設備
    拆遷等補償費完竣。
  (2)嗣原告於91年間依新頒（90年3 月14日公布施行）工廠管理
    輔導法規定向被告申准換證（編號：00-000000-00）。95年
    間被告清查所轄新店溪沿岸砂石廠等設立情形，於同年9 月
    4 日會同新店市公所赴現場勘查，確認原告所登記工廠地號
    臺北縣新店市○○段14分小段1 號土地屬交通部國道高速公
    路局，並於82年3 月24日登記為國有，原告工廠主要生產設
    備已搬離該地，乃核認原告工廠視同歇業，以95年9 月5 日
    北府建登字第0950640018號函請原告於文到7 日內赴該府辦
    理工廠登記及工廠登記證註銷。惟原告並未依限辦理，被告
    乃以95年9 月27日北府建登字第0950689056號公告（刊登於
    臺北縣政府公報95年冬字第2 期）註銷其工廠登記及工廠登
    記證，同時以95年9 月27日北府建登字第0953151980號函知
    前揭公告處分。原告不服，提起訴願，經遭駁回，遂向本院
    提起行政訴訟。
二、兩造聲明：
  (1)原告聲明：
    訴願決定及原處分均撤銷。
    訴訟費用由被告負擔。
  (2)被告聲明：
    原告之訴駁回。
    訴訟費用由原告負擔。
三、兩造之主張：
  (1)原告主張之理由：
    依工廠管理輔導法第20條第2 項第2 款之規定，主管機關
      欲認定工廠是否視同歇業之際，必須同時具備下列要件：
      (一)主要生產設備已搬遷，(二)經主管機關認定無繼續製造、
      加工之事實，且此二要件都必須依實際狀況認定之。又認
      定工廠主要生產設備是否已為搬遷，應以工廠廠房實際所
      設之生產設備為判定標準，而非以工廠登記之廠地總面積
      、廠房面積內所設生產設備為限。倘工廠確已擴廠，實際
      生產設備擴及未登記之廠房，法律上亦尚得為變更登記，
      並不影響擴廠及生產設備之事實。
    工廠管理輔導法第20條之立法旨意乃在於有效掌握工廠家
      數，便於工廠管理，倘工廠歇業或視同歇業，則該工廠既
      未實際從事生產、製造、加工等業，為符合其實際情況，
      應將其工廠登記證繳銷或公告註銷。而所稱工廠，指有固
      定場所從事物品製造、加工，其廠房或廠地達一定面積，
      或其生產設備達一定容量或熱能者，同法第2 條第1 項亦
      有明文。據此，倘事實上具備上開要件，即符合工廠之定
      義，並不以主管機關所為工廠登記之面積為限，從而，工
      廠主要生產設備是否搬遷，是否有繼續製造、加工之事實
      都應以實際設備及運作情形為斷。又依工廠管理輔導法第
      16條第2 項之立法原意，應係為確保工廠登記之正確性，
      以健全工廠之管理及輔導。工廠登記事項有變更時，工廠
      負責人未及辦理，事所常有，主管機關依上開法律規定應
      限期通知補辦，至該工廠登記或有與事實不符之情事，而
      主管機關欲依同法第20條第2 項第2 款視同歇業之判斷時
      ，仍應依工廠實際情況為認定，方符立法原意，兼及保障
      工廠之權益。
    原告工廠實際廠房面積除主管機關所登記之面積外，實際
      上廠房面積業已擴及臺北縣新店市○○段溪洲小段30號土
      地，並增設3 條生產線，只是原告未及辦理變更登記，而
      有關原告工廠增設生產線及擴廠之事實，此有原告所繳電
      費及營利事業所得稅之收據等可資為證。原告工廠於58年
      設立時，使用電力為4 匹馬力，至60年變更使用動力為33
      4 匹馬力，至62年申請變更使用動力為529.5 馬力。是以
      ，工廠若無擴充，實無增加諸多馬力之理，此有臺北縣政
      府58年6 月26日北府建二字第55395 號令、臺灣省政府建
      設廳60年9 月17日建一字第90748 號通知及臺灣省政府建
      設廳第一科62年建一字第131818號函可稽。再者，原告於
      上開年間申請變更動力用電及增加設備，臺灣省政府建設
      廳及臺北縣政府均存有相關文件，可茲佐證。此外，原告
      工廠於68年廠械設備增加3 條生產線後，至80年配合北二
      高國建工程需求徵收部分用地外，尚有工廠繼續營運，此
      有68年7 月1 日空照圖可稽，併此參照。又原告於89年申
      請戶政事務所門牌整編，經戶政事務所來函，確認原告公
      司門牌為臺北縣新店市○○路21號，惟該公司門牌地址所
      座落之地點為新店市○○段溪洲小段30號土地，此亦有臺
      北縣新店地政事務所建築改良物勘查結果通知存根等物可
      證，據此，足資證明原告廠房確已擴建至新店市○○段溪
      洲小段30號土地，且建物門牌號碼為臺北縣新店市○○路
      21號之事實。職是，被告當不能以原登記廠地臺北縣新店
      市○○段14分小段1 號土地上有無廠房及生產設備作為判
      斷原告工廠是否歇業之標準，而應審酌原告是否擴廠及於
      安坑段溪洲小段30地號之事實，方屬有理。又就本件經核
      准的工廠是在新店市○○段14分小段1 號土地，目前營業
      的地址是在新店市○○段溪洲小段30號土地，新店市○○
      段14分小段1 號土地目前沒有工廠存在的事實沒有爭議。
    原告工廠迄今仍有繼續營運製造、加工、生產之事實，被
      告之認定核與事實不相符合：
      I原告主要經營非金屬礦物製品之製造業，亦即俗稱之砂
        石業者，此有經濟部工廠登記證可稽。又該業所需之生
        產設備主要係砂石車、預拌混凝土車、工廠生產及輸運
        帶等大型器具，非有廣大土地空間，無法容納。而原告
        於58年申請設廠登記確為該舊有地址，惟該地其僅供辦
        公、行文、開具買賣發票之用，且工廠所需龐大機械設
        備及器具，非僅590.7 平方公尺之地所能容納。又原告
        負責人合併持有土地面積達8 公頃以上，而國道高速公
        路局所徵收之土地面積則僅有590.7 平方公尺，是該徵
        收對原告營業所需龐大之空間，尚無顯著影響，此亦有
        土地登記謄本可稽。此外，原告自工廠設立至今均按期
        繳納電費及營利事業所得稅，足資證明原告確有繼續製
        造、加工之事實，否則倘被告所認定之原告工廠土地已
        被徵收，主要生產設備已搬離等情為真，則上開工廠所
        交電費及營利事業所得稅之收據，又豈能憑空而生，是
        被告之認定，顯有違誤。況被告每年均派員勘查原告工
        廠是否繼續營業，且原告所持有之經濟部工廠登記證，
        並由被告派員於87、88、89、90、92、93及95年間校正
        通過，此觀諸經濟部工廠登記證之校正章即知。是以，
        被告實際應認定原告之工廠並無歇業或視同歇業等情事
        ，否則，即應通知原告繳銷工廠登記證或公告註銷，殊
        無續蓋校正章，允許原告繼續持有工廠登記證，並繼續
        營運之理。復依工廠管理輔導法第5 條規定，主管機關
        在縣（市）為縣（市）政府，原告之工廠既設於臺北縣
        新店市，則主管機關應屬被告無疑，然既為同一主管機
        關，則被告就原告工廠主要生產設備是否搬遷及有無繼
        續製造、加工等情節之認定，於同一年間，一則為工廠
        存在之校正，一則為相反之認定，兩相歧異，殊難理解
        。
      II原告自58年領有經濟部核發之工廠登記證後，持續營業
        至今，除77年及83年間曾因北部第二高速公路安坑交流
        道施工緣故，導致原告所有之砂石廠對外出入道路有所
        不便，而二度向主管機關請求協助規劃新路以利通行外
        ，於89至91年間，被告尚曾多次來函對原告進行工廠查
        訪及行政管理，足證原告確有持續營業之事實。且原告
        主張所謂「工廠廠址」應包括已合法登記廠址及政府許
        可之露天廠址在內，如被告所為57年10月3 日北府建二
        字第113965號函內容顯示：露天設施未具工廠規模，無
        須辦理工廠登記，但仍容許設施存在，自屬露天工廠。
        而原告經營之砂石廠，領有工廠登記證，工廠登記證上
        所載地址、地號雖僅為辦公處所，其餘為露天設施，難
        以一一登記，但政府既准許露天設施部分不必辦理工廠
        登記，自然是容許工廠包含非露天之登記部分及露天之
        未登記部分，因此認定工廠主要生產設備是否已搬遷，
        有無繼續製造、加工之事實，自應將已登記之廠房及未
        登記而經准許之露天廠房一併考量在內，原告於部分廠
        房被徵收後，主要生產設備仍在露天廠房，並繼續製造
        、加工，依法應無工廠管理輔導法第20條第2 項第2 款
        規定之情形，自不得視同歇業，而予以公告註銷工廠登
        記。因此，被告單以原告工廠登記證上所載地號有無生
        產設備，而據以認定原告有無繼續製造、加工之事實，
        顯不合理。
    本件訴願決定所見顯有違誤，蓋如前所述，工廠除有登記
      之部分外，尚包括未登記之部分，且依民法附合之法理，
      更足認未登記之廠房仍為工廠之一部分，又原告提出之電
      費收據既為原告所繳，不能以公司地址及工廠地址不同而
      認定電費非工廠所用。而本件被告僅以原告主要生產設備
      已搬離原登記工廠地號，依法視同歇業等語，為註銷原告
      工廠登記及工廠登記證處分之主要理由，然被告對於原告
      工廠有無繼續製造、加工之事實卻全然未加調查審酌，顯
      與前開法規視同歇業之要件不相符合，至為灼然。
    依被告主張：「依經濟部中部辦公室96年5 月8 日經中一
      字第09600007470 號函釋....，申言之，本法所稱遷移廠
      址，非單以門牌為依歸，係以原登記之廠地面積、廠房面
      積為認定範圍，如變更後未座落於原合法登記範圍即屬本
      法第16條第3 項所稱之遷移廠址，應重新辦理工廠設立許
      可或登記..」等語，本件被告顯然不爭執原告原登記之工
      廠範圍被徵收為北部第二高速公路使用後，原告於其他土
      地上繼續製造加工乃係遷移廠址，依工廠管理輔導法第16
      條第3 項所稱之遷移廠址，應重新辦理工廠設立許可或登
      記。而依被告上開主張，原告乃係工廠遷移廠址，未依規
      定重新辦理工廠設立或登記而已，並非工廠內主要機械設
      備已搬離，更無被告所稱無「繼續製造、加工之事實」之
      情形，也就是本件原告並無工廠管理輔導法第20條第3 項
      所稱「視同歇業」之情形，故原告為遷移廠址並非歇業，
      應可認定。因此被告不得因原告不將工廠登記繳銷，逕行
      公告註銷工廠登記證。況依同法第23規定，顯然依法工廠
      遷移廠址，未依規定重新辦理工廠登記者，主管機關僅能
      下令停工，其不遵守者，科處罰鍰，並得連續處罰至遵守
      為止，是主管機關不得未依上開法條規定，逕行註銷工廠
      登記，其理甚明。
    本件原告部分工廠用地被徵收後，原告繼續於其他土地製
      造加工，被告既認屬遷移廠址，自是認為有「繼續製造加
      工之事實」，當然不符合同法第20條第3 項之情形，其公
      告註銷原告工廠登記，依上開說明自屬違法。況被告對於
      原告工廠遷移廠址，從未輔導原告應重新辦理工廠登記，
      對於原告繼續製造加工更年年許可，被告每年均派員勘查
      原告工廠是否繼續營業，由被告所派人員於每年間校正通
      過，此有經濟部工廠登記之校正章可證。足見被告非但未
      糾正原告上開缺失，勒令停工科處罰鍰，甚至認許原告繼
      續營業，校正通過，被告尚且以原告新廠址作為召開同業
      人員相關會議之處所，其嗣後出爾反爾註銷原告工廠登記
      ，委實令人難以適從。
    如前所述，工廠遷移廠址，重新辦理工廠設立許可或登記
      ，與工廠內主要機械設備已搬離，經主管機關認定無繼續
      製造、加工之事實，兩者為不同之情形，所適用之法律也
      不相同：前者為工廠管理輔導法第16、23條規定應令停工
      及科處罰鍰之問題，後者則須公告註銷。再者，被告從未
      要求原告重新申請工廠登記，更未認原告未依規定辦理，
      亦未要求原告停工或科處罰鍰，即逕行公告註銷原告之工
      廠登記，其行政行為違法，殊無所謂「平等原則」之顧慮
      。又被告雖於91、95年間通知有關土地徵收事宜，95年9
      月4 日並會同新店地政事務所會勘，確認工廠登記證之登
      記範圍已供北部第二高速公路使用，惟被告同時已知原告
      於同處隔鄰土地上仍繼續製造加工，如應依相關規定重新
      辦理申請工廠登記，被告應為告知，然被告非但未為告知
      ，且默許原告繼續製造加工，不勒令停工及處罰，其行政
      行為之缺失，使原告因被告疏忽督促，而未加改善，以致
      遲遲不知應重新辦理工廠登記，自應由被告負完全責任。
    至於原告雖於62年4 月16日出具切結書切結將來實施都市
      計畫後如不合分區使用，願自行拆除工廠及機器設備，然
      本件並非實施都市計畫有違分區使用之情形，而係北二高
      徵收土地之狀況，二者顯不相同。況被告亦認定原告已遷
      移廠址，僅係未重新辦理工廠登記而已，自無違背誠信原
      則之可言。
  (2)被告主張之理由：
    依工廠管理輔導法第20條：「工廠歇業者，應將工廠登記
      證繳銷；其不繳銷者，由主管機關公告註銷之。工廠有下
      列情形之一者，視同歇業：一、有事實足以認定工廠已停
      工超過一年者。但工廠有正當理由無法復工，報經主管機
      關核准者，不在此限。二、工廠主要生產設備已搬遷，經
      主管機關認定無繼續製造、加工之事實者」。而本件原告
      於58年申請設立許可，59年核准工廠登記，登記廠址為臺
      北縣新店市○○路21號（門牌改編後應為新店市○○路○
      段100 巷21號），登記廠地總面積為590.7 平方公尺、廠
      房面積為53.75 平方公尺，使用動力為528.5 馬力。該地
      號已被徵收為北二高速公路用地，原告所有之機械設備搬
      遷至新店市○○段溪洲小段30號土地，並於79年領取工廠
      設備拆遷補償費新台幣（下同）6,597,642 元，再於80年
      領取路段徵收徵購補償費10,859,520元，合計17,457,162
      元（建物未計，因多筆建物未知座落，無法列計）。
    被告於95年9 月4 日會同新店地政事務所現場會勘指界，
      確認新店市○○路21號（地號：新店市○○段14分小段1
      號土地）該筆土地已屬交通部國道高速公路局，並於82年
      3 月24日登記為國有。原登記廠房已拆除，工廠已不存於
      原登記廠地範圍。據新店戶政事務所96年3 月26日北縣店
      戶字第0960002437號函查復被告：經查安和路二段100 巷
      21號及安樂路21號皆非該市現戶門牌，現場亦無釘掛該門
      牌之建物。被告依「工廠管理輔導法」第20條第2 項第2
      款規定視同歇業，經被告以91年1 月3 日90北府建登字第
      476571號函通知辦理註銷工廠登記，再於95年9 月5 日北
      府建登字第0950640018號函通知辦理註銷工廠登記，惟期
      限屆滿原告皆未前來辦理繳銷工廠登記證，經被告95 年9
      月27日北府建登字第0950689056號公告註銷原告之工廠登
      記及工廠登記證。
    原告稱於68年擴增廠區增加3 條生產線，部分工廠用地已
      擴及新店市○○段溪洲小段30號土地，依據當時工廠設立
      規則（90年4 月18日廢止）第5 條及第11條規定，申請工
      廠設立應檢附工廠廠地位置圖、土地登記簿及地籍圖謄本
      等文件；工廠核准登記後增加廠地面積者應檢附增加部分
      之土地登記簿及地籍圖謄本等文件，申請工廠變更登記。
      然原告之工廠縱如其稱業於68年擴廠，惟其並未辦理工廠
      變更登記，自不得主張私自擴大工廠廠地包括新店市○○
      段溪洲小段30號土地；另原告既從事物品之製造、加工，
      對工廠管理之相關規定負有注意義務並應確實遵守，斷無
      以未能及時辦理變更登記，或謂被告未通知辦理變更登記
      ，推諉自己責任之理。依經濟部96年5 月8 日經中一字第
      09600007470 號函釋略以：「遷移後廠地、廠房及其門牌
      範圍如未座落於原合法登記範圍，應適用工廠管理輔導法
      第20條規定。」不論工廠設立登記規則第6 條或現行之工
      廠管理輔導法第15條辦理登記或變更登記皆需符合土地使
      用管制之規定。而臺北縣都市計畫新店大都市計畫係於63
      年11月28日發布實施，該址土地使用分區編定為「農業區
      」。依都市計畫法臺灣省施行細則第31條：「都市計畫發
      布實施後，不合分區使用規定之土地及建築物....得繼續
      為原有之使用或改為妨礙目的較輕之使用....。」而原告
      於68年擴增廠區，其座落之土地應符土地使用分區規定，
      惟若不符時，自應依法辦理變更土地編定為適當用地，俟
      符合土地使用分區規定後，方可辦理工廠登記，或另覓合
      法廠區辦理工廠登記。
    「已設立或登記之工廠，如遷移廠址或變更工業類別，應
      重新辦理設立登記。」、「工廠遷移廠址或變更產業類別
      ，應重新辦理工廠設立許可或登記。」、「工廠歇業者，
      應將工廠登記證繳銷；其不繳銷者，由主管機關公告註銷
      之。工廠有下列情形之一者，視同歇業：....二、工廠主
      要生產設備已搬遷，經主管機關認定無繼續製造、加工之
      事實者。」分別為58年2 月26日發布之工廠設立登記規則
      第12條（該規則於90年4 月18日廢止）及90年3 月14日公
      布之工廠管理輔導法第16條第3 項、第20條所明定。另依
      上開經濟部中部辦公室96年5 月8 日經中一字第09600007
      470 號函釋，申言之，工廠管理輔導法所稱遷移廠址，非
      單以門牌為依歸，係以原登記之廠地面積、廠房面積為認
      定範圍，如變更後未座落於原合法登記範圍即屬該法第16
      條第3 項所稱遷移廠址，應重新辦理工廠設立許可或登記
      。又所稱「重新辦理工廠設立許可或登記」，係指依法辦
      理註銷原工廠登記證，另行重新申請新工廠登記證。準此
      ，原告訴稱並未遷離原門牌廠址，僅屬擴大工廠範圍，顯
      對法令容有誤解。再者，原告原登記之工廠範圍現為交通
      部徵收作為北部第二高速公路使用，此亦為原告所自承，
      原告斷無可能再於原登記範圍之廠地上從事生產事業，則
      本件原告之訴訟實益容有商榷之餘地。
    行政程序法第6 條、第7 條、第8 條揭示行政行為之平等
      原則、比例原則及誠實信用原則。78年間交通部因興辦北
      部區域第二高速公路工程，徵收原告工廠登記範圍在內之
      臺北縣新店市○○段等多筆土地，並於79年至81年發給用
      地、建築物及工廠設備拆遷等補償費完竣，嗣後相關工廠
      皆依規定註銷原工廠登記證並於他處重新申請工廠登記證
      ，獨原告遲未依規定辦理，如不依工廠管理輔導法第20條
      規定公告註銷，對依法辦理註銷之業者而言被告實有悖於
      行政行為之平等原則，於人民路權之公益保護上更顯未周
      全。又被告為求謹慎，亦於91年及95年通知原告應辦理事
      項，並於95年9 月4 日會同新店地政事務所現場會勘，確
      認原告工廠登記證之登記範圍現已供北部第二高速公路使
      用中。據此，被告進行處分前對原告權利已善盡通知及保
      護義務。更何況，原告如認仍於他處繼續營業，自應依工
      廠管理輔導法相關規定重新申請工廠登記證，原告並未因
      被告所為處分而有失權或無法再行申請工廠登記證之效果
      ，則被告所為處分核屬督促原告依法辦理工廠登記之行為
      。
    「權利之行使，不得違反公共利益，或以損害他人為主要
      目的。行使權利，履行義務，應依誠實及信用方法」，為
      民法第148 條所明定。本件原告於62年4 月間向被告辦理
      工廠變更登記事項時，即知悉將納入都市計畫範圍，並切
      結如將來實施都市計畫後不合分區使用，願自行拆除工廠
      及機器設備，此有原告62年4 月16日切結書可稽。原告工
      廠登記範圍既經徵收並編定為北二高速公路用地，其不合
      分區已明，原告自應依誠信用原則將原工廠登記範圍遷移
      至其他符合分區地點，方為適法。
    有關原告訴稱工廠確有持續營業之事實，並聲請調查87年
      至95年間仍有持續營業事實之證據乙事，原告係以其所繳
      納電費及營利事業所得稅相關資料以為佐證，然被告對此
      於準備程序庭中已陳明為不爭執事項。蓋營利事業所得稅
      之申報是基於納稅義務人是否誠實申報，所以稅捐稽徵機
      關必須審核結算申報書上各項資料，判定其是否誠實申報
      ，對不誠實申報者需再繳納應補稅額，至於納稅義務人是
      否領有合法登記證則尚非所問。準此，本件爭點與原告是
      否持續營業核係分屬二事，被告係因原告工廠原登記範圍
      之廠地已由交通部徵收作為北部第二高速公路使用，自應
      依法註銷原工廠登記證，原告如認仍於他處繼續營業，亦
      應依工廠管理輔導法相關規定重新申請工廠登記證，原告
      並未因被告所為處分而有失權或無法再行申請工廠登記證
      之效果，則被告所為處分核屬督促原告依法辦理工廠登記
      之行為，已如前述。
    就原告聲請調查工廠登記證加蓋校正章之原因乙事，蓋工
      廠校正係普查性質，其主要目的係為掌握全國工廠家數，
      建立完整之工廠登記資料，以利政府分析國內製造業之發
      展狀況，以維護我國之經貿利益。有關經濟部工廠校正暨
      營運調查係委託鄉鎮（市）公所就主要工業產品名稱及主
      要耗用原材料名稱、全年主要工業產品產銷及存貨、工廠
      營運實況之年底從業員工人數、年底存貨、全年營業收支
      、當年增購固定資產金額、當年技術移轉金額、當年研究
      發展經費等進行調查，核其性質係與工商普查相同，皆以
      信賴機關、團體或個人之據實詳盡報告義務為基礎所為之
      調查，至於建築物是否位於原登記地號，尚非工廠校正調
      查範圍。準此，本件不因原告所持有之經濟部工廠登記證
      上加蓋校正章而排除其因原登記範圍之廠地已由交通部徵
      收作為北部第二高速公路使用而應依法註銷原工廠登記證
      之事實。
    理  由
一、本件相關法令：
  (1)按「工廠歇業者，應將工廠登記證繳銷；其不繳銷者，由主
    管機關公告註銷之。工廠有下列情形之一者，視同歇業：一
    、有事實足以認定工廠已停工超過一年者。但工廠有正當理
    由無法復工，報經主管機關核准者，不在此限。二、工廠主
    要生產設備已搬遷，經主管機關認定無繼續製造、加工之事
    實者。」為工廠管理輔導法第20條所明定。
  (2)「已設立或登記之工廠，如遷移廠址或變更工業類別，應重
    新辦理設立登記。」、「工廠遷移廠址或變更產業類別，應
    重新辦理工廠設立許可或登記。」、「工廠歇業者，應將工
    廠登記證繳銷；其不繳銷者，由主管機關公告註銷之。工廠
    有下列情形之一者，視同歇業：....二、工廠主要生產設備
    已搬遷，經主管機關認定無繼續製造、加工之事實者。」分
    別為58年2 月26日發布之工廠設立登記規則第12條（該規則
    於90年4 月18日廢止）及90年3 月14日公布之工廠管理輔導
    法第16條第3 項、第20條所明定。
  (3)故工廠管理輔導法所稱遷移廠址，非單以門牌為依歸，係以
    原登記之廠地面積、廠房面積為認定範圍，如變更後未坐落
    於原合法登記範圍即屬上開90年3 月14日公布之工廠管理輔
    導法第16條第3 項所稱遷移廠址，應重新辦理工廠設立許可
    或登記。又所稱「重新辦理工廠設立許可或登記」，係指依
    法辦理註銷原工廠登記證，另行重新申請新工廠登記證。故
    已設立或登記之工廠，如遷移廠址或變更工業類別，均應重
    新辦理設立登記，而非延續使用原工廠登記。
二、兩造之爭執：
  (1)被告認原告工廠主要生產設備已搬離其原登記工廠地號（臺
    北縣新店市○○段14分小段001 號土地），視同歇業，函請
    原告於辦理工廠登記及工廠登記證註銷，惟原告並未依限辦
    理，被告乃以其工廠主要生產設備已搬離原登記工廠土地，
    依據工廠管理輔導法第20條第2 項第2 款規定視同歇業，依
    同條第1 項規定，以95年9 月27日北府建登字第0950689056
    號公告（刊登於臺北縣政府公報95年冬字第2 期）註銷其工
    廠登記及工廠登記證，同時以95年9 月27日北府建登字第09
    53151980號函通知原告前揭公告處分。
  (2)原告訴稱其於58年即在臺北縣新店市○○路21號設廠營業迄
    今，原登記工廠地號雖為臺北縣新店市○○段14分小段001
    號土地，惟68年間擴廠增加3 條生產線，工廠用地已擴及臺
    北縣新店市○○段溪洲小段30號土地，雖未能及時辦理變更
    登記，被告亦疏未通知辦理，致原告實際已增設工廠，卻未
    變更廠址，然該地號經原告於89年間向新店市戶政事務所申
    請門牌整編確認為臺北縣新店市○○路21號，是原告工廠應
    始終未搬離該址。另原告工廠原廠地所在臺北縣新店市○○
    段14分小段001 號土地雖已為交通部國道高速公路局徵收，
    惟原告之工廠目前仍有在臺北縣新店市○○段溪洲小段30號
    土地上製造、加工之事實，故被告核認原告工廠主要生產設
    備已搬離，視同歇業，自屬有誤，提起本件訴訟。
  (3)爭執重心：
    就本件經核准的工廠是在新店市○○段14分小段1 號土地
      ，目前原告營業的位置是在新店市○○段溪洲小段30號土
      地，新店市○○段14分小段1 號土地目前沒有工廠存在的
      事實，兩造沒有爭議。
    被告稱原告工廠主要生產設備已搬離原登記工廠地號（臺
      北縣新店市○○段14分小段001 號土地）視同歇業，而註
      銷其工廠登記及工廠登記證。但原告稱原在安坑段14分小
      段001 號土地，且因擴廠到安坑段溪洲小段30號土地，而
      後安坑段14分小段001 號土地被徵收，所以僅存安坑段溪
      洲小段30號土地上營運，因工廠門牌均相同故並非搬遷，
      更非歇業，自不應註銷。
三、得心證之理由：
  (1)工廠管理輔導法所稱遷移廠址，非單以門牌為依歸，係以原
    登記之廠地面積、廠房面積為認定範圍，如變更後未坐落於
    原合法登記範圍，即屬上開90年3 月14日公布之工廠管理輔
    導法第16條第3 項所稱遷移廠址，應重新辦理工廠設立許可
    或登記。而且重新辦理工廠設立許可或登記，應指依法辦理
    註銷原工廠登記證，另行重新申請新工廠登記證，因此已設
    立或登記之工廠，如遷移廠址或變更工業類別，均應重新辦
    理設立登記，而非延續使用原工廠登記。
  (2)原告前經經濟部於58年1 月1 日依當時工廠設立登記規則，
    核准於臺北縣新店市○○路21號設立工廠，並於59年6 月間
    核准設立登記，所登記工廠地號係臺北縣新店市○○段14分
    小段001 地號、廠地總面積590.7 平方公尺、廠房面積53.7
    5 平方公尺，主要產品為其他非金屬礦物製品、水泥及水泥
    製品。78年間交通部國道高速公路局因興辦北部區域第二高
    速公路工程，徵收包括原告工廠登記地號在內之臺北縣新店
    市○○段等多筆土地，並於79年至81年間發給用地、建築物
    及工廠設備拆遷等補償費完竣。嗣原告於91年間依新頒（90
    年3 月14日公布施行）工廠管理輔導法規定向被告申准換證
    （編號：00-000000-00）。95年間被告清查所轄新店溪沿岸
    砂石廠等設立情形，於同年9 月4 日會同新店市公所赴現場
    勘查，確認原告所登記工廠地號臺北縣新店市○○段14分小
    段001 號土地屬交通部國道高速公路局，並於82年3 月24日
    登記為國有，是原告工廠已不存在於原登記廠地。凡此有原
    處分卷附臺北縣新店市○○段14分小段001 地號土地登記謄
    本、原告工廠登記資料表、新店市○○段溪洲小段12等地號
    地形圖，與被告78年12月19日78北府地四字第393658號函（
    內容為通知新店地政事務所、高速公路局北部第二高速公路
    工程處等機關，有關奉行政院准徵收新店市○○段石頭厝小
    段4-4 號等914 筆土地案之後續辦理事宜）、北部區域第二
    高速公路工程用地地上物工廠拆遷補償費清冊、臺北縣路段
    徵收徵購用價及加成補償費清冊、新店市用地內建築物查估
    補償費清冊及臺北縣政府工廠會勘紀錄表等可稽。是以，原
    告原登記工廠地號臺北縣新店市○○段14分小段001 號，既
    已為北部區域第二高速公路用地，則其工廠應已不存在於該
    地，是其主要生產設備應已搬離，此亦為原告所不否認。從
    而，被告依據工廠管理輔導法第20條第2 項第2 款規定，核
    認原告工廠視同歇業，以95年9 月5 日北府建登字第095064
    0018號函請原告於文到7 日內赴該府辦理工廠登記及工廠登
    記證註銷，因原告未依限辦理，乃依據同條第1 項規定，以
    95年9 月27日北府建登字第0950689056號公告註銷其工廠登
    記及工廠登記證，同時以95年9 月27日北府建登字第095315
    1980號函通知原告前揭公告之處分，並無不合，應予維持。
  (3)至於，原告稱擴廠，工廠用地已擴及臺北縣新店市○○段溪
    洲小段30號，雖未能及時辦理變更登記，被告亦疏未通知辦
    理，惟原告工廠實際仍有生產之事實等情。按依據當時工廠
    設立登記規則（90年4 月18日廢止）第8 條及第11條規定，
    申請工廠設立許可應檢附工廠廠地位置圖、土地登記簿及地
    籍圖謄本等文件；工廠設立許可後，增加廠地面積者，應檢
    附增加部分之土地登記簿及地籍圖謄本等文件，申請工廠變
    更登記。故原告即使擴廠，但並未辦妥工廠變更登記，自不
    得主張其工廠廠地包括臺北縣新店市○○段溪洲小段30號；
    工廠登記之性質係以工廠位置、生產類別為考量，其一變更
    ，即應重新辦理設立登記，該名義之工廠是否繼續生產繼續
    營運，並非重心，即使就同一工廠名稱延續使用，但該工廠
    位置已經變更，就需要重新辦理設立登記，而況依卷附地形
    圖（本院卷p-76），工廠原登記位置（安坑段14分小段001
    號）、目前使用位置（安坑段溪洲小段30號）相去甚遠，位
    置變更應無疑義，原告所稱工廠仍有生產者即使屬實，亦與
    依法重新辦理設立登記無關，故原告所稱自無所憑。而被告
    認為原告工廠主要生產設備已搬離原登記工廠之土地號（臺
    北縣新店市○○段14分小段001 號土地）視同歇業者，是指
    已遷離位於原登記工廠之土地，故原位置之工廠視同歇業，
    而與該工廠名稱是否在其他土地上延續使用無關，亦此敘明
    。
四、本件事證明確，原處分及訴願決定均無違誤，原告徒執前詞
    ，聲請撤銷，為無理由，應予駁回。兩造其餘攻擊防禦方法
    均與本件判決結果不生影響，故不逐一論述，併此敘明。
五、據上論結，本件原告之訴為無理由，爰依行政訴訟法第98條
    第1 項前段，判決如主文。
中    華    民    國    97    年     5    月    8     日
                       臺北高等行政法院第三庭
                                 審判長法  官  姜素娥
                                       法  官  楊莉莉
                                       法  官  陳心弘
上為正本係照原本作成。
如不服本判決，應於送達後20日內向本院提出上訴狀並表明上訴
理由，如於本判決宣示後送達前提起上訴者，應於判決送達後20
日內補提上訴理由書（須按他造人數附繕本）。
中    華    民    國    97    年     5    月    8     日
                                       書記官  王英傑


司法院資訊處製作；財團法人民間司法改革基金會備份。
